臺灣彰化地方法院刑事判決　　　　　　　92年度易字第1426號
公　訴　人　臺灣彰化地方法院檢察署檢察官
被　　　告　乙○○
　　　　　　丙○○
共　　　同
選任辯護人　陳大俊律師
上列被告等因詐欺案件，經檢察官提起公訴（九十二年度偵字第
三一五三號），本院判決如下：
    主  文
乙○○、丙○○均無罪。
    理  由
一、公訴意旨略以：被告乙○○、丙○○為夫妻關係，渠等二人
    共同經營昌騰工業有限公司（下稱昌騰公司），並由被告丙○○擔任昌騰公司之負責人，民國九十一年三、四月間，被
    告乙○○與丙○○明知昌騰公司之財務已週轉困難，竟基於
    共同意圖為自己不法所有之概括犯意聯絡，由被告丙○○持
    向邱政宏所借得之宏澤工業有限公司（下稱宏澤公司）支票
    、向曹文雅所借得之支票、向張道朋所借得之支票、向林麗
    英所交換取得之龍逸門企業有限公司（下稱龍逸門公司）之
    支票、向莊麗玲所換得之支票，據以向告訴人丁○○之妻甲○○佯稱係生意往來之票據而調借款項使用，致使甲○○陷
    於錯誤，以為上開支票為生意上往來之票據且信用良好，而
    以告訴人丁○○所經營公司及家中之現有資金借予被告丙○○，另被告丙○○又以所簽發之昌騰公司支票向甲○○借款
    ，並稱會以客票換回，致使甲○○陷於錯誤而先後交付丙○○約新臺幣（下同）一千多萬元之借款，嗣因上開部分支票
    屆期提示後，因存款不足而退票，經丁○○、甲○○追討後
    始悉上情，因認被告乙○○、丙○○涉有刑法第三百三十九
    條第一項之詐欺取財罪嫌等語。
二、按犯罪事實應依證據認定之，無證據不得認定犯罪事實，刑
    事訴訟法第一百五十四條第二項定有明文。而事實之認定，
    應憑證據，如未能發現相當證據，或證據不足以證明，自不
    能以推測或擬制之方法，以為裁判之基礎，最高法院四十年
    台上字第八六號著有判例。又刑法第三百三十九條詐欺罪之
    成立，以意圖為自己或第三人不法所有，以詐術使人將本人
    或第三人之物交付為要件，所謂以詐術使人交付，必須被詐
    欺人因其詐術而陷於錯誤，若其所用方法不能認為詐術，亦
    不致使人陷於錯誤，即不構成該罪，最高法院四十六年台上
    字第二六０號判例足資遵循。
三、公訴人認被告乙○○、丙○○涉有上開詐欺取財犯行，無非
    係以告訴人丁○○指訴及證人甲○○證述為憑，且被告二人
    亦供述昌騰公司已陷於財務週轉困難，而證人邱政宏、曹文
    雅、潘海平、林麗英均證稱被告丙○○確有向伊等借票或換
    票之事實，並有告訴人丁○○提出之支票及退票理由單在卷
    可稽等情，為其主要論據。訊據被告乙○○、丙○○均堅決
    否認有何公訴人所指之上開犯行，被告乙○○辯稱：伊係負
    責昌騰公司之業務、製造及研發等職務，至於公司財務及資
    金調度事宜則由擔任董事長之丙○○負責，伊只知道丙○○
    確實經常向甲○○調度金錢以供昌騰公司週轉之用，但究竟
    借貸幾筆、如何計息及清償、有無交付公司之支票或客票或
    其他支票、有無換票等詳情，伊並不清楚等語。被告丙○○
    則辯稱：甲○○之所以借貸金錢予伊，實係基於彼此間長期
    金錢往來所建立之信賴關係，而與伊向甲○○借款所持支票
    是否確為客票無關；又伊已為該長期借貸關係付出一千多萬
    元之利息予甲○○，茍謂伊確有不法所有之意圖，何須支付
    年利率高達百分之二十八點八之利息，且時間長達八、九年
    之久？而伊向甲○○借款主要目的是要繳付屆期之票款，當
    時乙○○在昌騰公司之研發機器計劃如果得以順利進行，就
    能夠改善公司財務狀況，才會不得已向地下錢莊及甲○○一
    再借款，最終仍因財務週轉困難以致無從支應票款，伊並非
    有意詐騙甲○○之錢財等語。
四、經查：
（一）被告乙○○係昌騰公司股東，主要負責研發製造昌騰公司
      所生產之食品機器設備等情，業據被告乙○○、丙○○於
      本院審理時供承明確，並有財團法人金融聯合徵信中心所
      留存之昌騰公司董監事及經理人名單一份附卷可稽。而依
      被告丙○○於本院審理時以證人身分證稱：「（問：被告
      乙○○是否知道這件事情《指向地下錢莊借款墊付票款債
      務之事》）他都是負責機臺，我有跟他說過缺錢，但是他
      都不知道我如何去借錢的，他知道我有向地下錢莊借錢。
      」、「（問：被告乙○○是否知道你向別人借票，拿票去
      向其他人借錢？）不知道。」等語，足徵被告乙○○雖知
      昌騰公司財務狀況陷於困窘，且需向地下錢莊借款支應，
      惟其主要負責項目為機臺研發製造，是以對於被告丙○○
      係以何種方式對外籌措資金並未詳加過問，應無可能清楚
      得悉甲○○借款予被告丙○○時設定之條件為何。另觀諸
      證人甲○○於九十二年十一月三日偵訊時亦證稱：係被告
      丙○○先拿達元公司的支票前來借錢，也是被告丙○○表
      示借款所用支票均為生意往來之客票等語，更可推知昌騰
      公司實際對外負責財務調度之人應為被告丙○○，而被告
      乙○○既未參與借款事宜，自難僅憑其與被告丙○○係夫
      妻關係，即遽謂被告乙○○對於告訴人丁○○或實際借款
      人甲○○施用詐術騙取錢財。
（二）又被告丙○○以換票、借票方式所取得之曹文雅、宏澤公
      司、張道朋、龍逸門公司、莊麗玲等人之支票，經本院分
      別向永靖鄉農會、員林信用合作社永靖分行（現已由陽信
      商業銀行概括承受）、富邦商業銀行員林分行、臺灣中小
      企業銀行竹山分行、豐原市信用合作社市前分社、彰化商
      業銀行員林分行、誠泰商業銀行員林分行調取已兌領支票
      影本核對結果，發現甲○○（原名曾秀玲）自八十九年一
      月十日起即已將上開發票人之支票在自己帳戶內陸續提示
      交換，直至九十一年四、五月間仍有多筆票款順利兌領得
      款，有彰化縣永靖鄉農會九十三年九月六日永鄉農信字第
      ０００二二九五號函、陽信商業銀行社頭簡易型分行九十
      三年九月三日陽信社頭字第九三００二一三號函、富邦商
      業銀行員林分行九十三年九月一日（九十三）富員字第０
      六０號函、臺灣中小企業銀行竹山分行九十三年九月二十
      二日九三竹山字第００五五七號函、豐原信用合作社九十
      三年九月十三日豐信字第０四七九號函、誠泰商業銀行員
      林分行九十三年十月二十六日誠泰銀員林字第二一號函、
      彰化銀行員林分行九十三年十一月十一日彰員字第二六六
      六號函等所檢附之已兌領支票正、反面影本或照片在卷為
      憑。倘被告丙○○具有公訴人所稱之不法所有意圖，而以
      借票或換票佯裝為交易往來客票向告訴人丁○○之妻甲○○騙取借款，又何以須將款項轉入各該借票、換票發票人
      帳戶內而使甲○○順利領得上開票款？又何以刻意挑選相
      同借票、換票模式之部分支票（即迄今仍未獲兌現部分）
      作為施用詐術之工具？足徵被告丙○○並非一經持上開借
      用或交換而來之支票向甲○○調借現金，即無任何清償借
      款之意思。公訴意旨徒憑被告丙○○以換票、借票方式所
      取得之曹文雅、宏澤公司、張道朋、龍逸門公司、莊麗玲
      等人之支票，充作生意往來之客票而向甲○○借款，即認
      被告丙○○係基於不法所有意圖而施用詐術使人陷於錯誤
      ，恐嫌率斷，自無足取。
（三）再者，昌騰公司之支票存款帳戶係於九十一年六月十四日
      因存款不足，而遭列名為拒絕往來帳戶乙節，有富邦商業
      銀行員林分行九十一年七月十六日（九十一）富員字第０
      一一號函、臺灣中小企業銀行員林分行九十一年七月十九
      日（九一）員林字第００一四七九號函、第一商業銀行員
      林分行九十一年七月十七日（九十一）一員字第二五一號
      函各一份存卷足參。而被告二人於九十一年七月十六日偵
      訊時亦供稱：昌騰公司係自九十一年五月二十五日開始出
      現財務周轉不靈狀況等語，核與卷附富邦商業銀行退票備
      查卡、臺灣中小企業銀行退票紀錄卡所示昌騰公司自九十
      一年五月二十日以後到期之支票已無從辦理退補手續等情
      大致相符。上開昌騰公司遭列名為拒絕往來帳戶，及發生
      大量支票退票而陷於財務周轉不靈狀況之時間，均在公訴
      意旨所稱被告二人向甲○○借款之九十一年三、四月間之
      後。則被告丙○○於起訴書所載之九十一年三、四月間持
      前揭借票、換票所得支票向甲○○借款時，昌騰公司應仍
      有其他管道獲取資金以供清償票款，且尚未發生大量退票
      無從回補或遭到金融機構列名拒絕往來之財務窘境，自難
      以昌騰公司董事長即被告丙○○事後財務槓桿操作失靈致
      未能清償甲○○部分借款，即回溯認定被告丙○○於借款
      初始即有詐欺取財之故意。
　　綜上所陳，被告乙○○、丙○○前揭所辯並無詐欺取財犯罪
    故意等語，應非子虛，堪可採信。公訴人遽指被告二人共同
    涉犯詐欺取財罪嫌，尚乏所據，無足為採。此外，復查無其
    他積極證據足認被告乙○○、丙○○二人確有公訴人所指之
    前揭犯行，依「罪疑唯輕」之刑事法原則，不能證明渠等二
    人犯罪，揆諸首揭法條及判例意旨，均應諭知無罪之判決。
據上論斷，應依刑事訴訟法第三百零一條第一項，判決如主文。
本案經檢察官郭緯中到庭執行職務。
中　　華　　民　　國　　94　　年　　7　　月　　12 　　日
                  臺灣彰化地方法院刑事第三庭
                          審判長法  官  李進清
                                法  官  紀佳良
                                法  官  高文崇
以上正本證明與原本無異。
如不服本判決，應於判決送達後10日內，向本院提出上訴狀（須
附繕本）。
告訴人或被害人對於判決如有不服具備理由請求檢察官上訴者，
其上訴期間之計算係以檢察官收受判決正本之日期為準。
中　　華　　民　　國　　94　　年　　7 　　月　　19　　日
                                書記官  謝志鑫
